【裁判字號】    97,簡上,483
【裁判日期】    980630
【裁判案由】    清償債務
【裁判全文】
臺灣臺北地方法院民事判決             97年度簡上字第483號
上  訴  人  乙○○
被  上訴人  甲○○
上列當事人間請求清償債務等事件，上訴人對於民國97年6月25
日臺灣臺北地方法院臺北簡易庭96年度北簡字第48267號第一審
判決提起上訴，經本院於民國98年6月17日言詞辯論終結，判決
如下：
    主      文
原判決關於命上訴人給付超過新臺幣貳仟陸佰肆拾捌元本息部分
，及該部分假執行之宣告，暨訴訟費用之裁判均廢棄。
前開廢棄部分，被上訴人在第一審之訴駁回。
其餘上訴駁回。
第一、二審訴訟費用新臺幣貳仟伍佰元由上訴人負擔新臺幣壹仟
陸佰伍拾元，餘由被上訴人負擔。
    事實及理由
一、被上訴人起訴主張：
  (一)上訴人原為被上訴人之債權人，依本院87年度執字第14668
    號給付票款執行事件參與分配（下稱系爭執行事件）被上訴
    人對交通部臺灣鐵路管理局（下稱鐵路管理局）之薪資債權
    ，本院則將被上訴人對鐵路管理局之薪資債權按比例移轉予
    上訴人及其他債權人，全部債權於民國96年10月全部執行完
    畢，上訴人之債權則於94年10月間受償完畢，然於89年1月
    28日第2次分配時，上訴人之債權之利息部分已分配受償至
    89年1月10日，但於91年3月22日第3次分配時，執行處將上
    訴人之債權之利息起算日誤植為87年8月26日，實應為89年1
    月11日，致其後鐵路管理局根據錯誤分配結果，以本金224,
    179元繼續執行分配，且每次均自87年8月26日計算利息，造
    成上訴人超額受償，被上訴人積欠上訴人之債務，應於94年
    10月清償完畢。詎本院執行處又分別於95年10月20日及96年
    4月13日函轉鐵路管理局繼續扣薪，上訴人於96年2月及6月
    又受分配新臺幣（下同）4,000元（計算式：2,670＋1,330
    ＝4,000），致被上訴人受有損害。
  (二)被上訴人得知系爭執行事件自本院授權鐵路管理局自行執行
    分配後即產生利息不合理之計算情況，但所有債權人中僅上
    訴人一直認為是於法有據而不願修正，被上訴人自93年6月
    以來向本院提出了3次訴訟，前2次均因主張訴訟標的不正確
    而撤回，而上訴人於每次訴訟程序中所陳述所剩債權餘額反
    反覆覆，如上訴人上訴狀第6頁稱債權餘額剩l8,863元，98
    年3月17日準備庭上訴人提出之陳報狀中又稱債權餘額剩20,
    838元，毫無原則可循，且鐵路管理局之前已13次扣被上訴
    人薪水，上訴人卻以1次計算，才會計算錯誤，被上訴人於
    96年2月及6月在被迫之情況下又再分配給上訴人4,000元，
    即是上訴人之不當得利，理應歸還被上訴人。
  (三)爰依不當得利之法律關係及債務人異議之訴事由，聲明：(1)
    本院87年度執字第14668號執行事件中95年10月20日、96年4
    月13日等執行程序應予停止；(2)上訴人應給付被上訴人4千
    元及自起訴狀繕本送達翌日即96年11月25日起至清償日止，
    按週年利率5%計算之利息（原審判決上訴人應給付被上訴人
    4,000元及自96年11月25日起至清償日止，按週年利率5%計
    算之利息；並駁回前開停止本院87年度執字第14668號執行
    事件之聲明。被上訴人未就其敗訴部分提起上訴，上開未上
    訴部分已告確定）。
二、上訴人則以：
    被上訴人所述均不實在，民事執行處係依系爭執行事件分配
    表執行分配，絕無誤植，被上訴人主張鐵路管理局每次分配
    均自87年8月26日計算利息，顯然有誤，應遵照執行命令分
    配期日才正確，法院分配後債權餘額為224,179元，減總數
    194,250元，再減被上訴人匯來9,091元後，債權餘額為20,8
    38元，上訴人並未反覆，以後又產生利息，再減分配額，尚
    欠債權餘額l8,863元，故被上訴人尚欠債務未清償完畢，上
    訴人並無取得不當得利4,000元等語，資為抗辯。
三、原審判決上訴人應給付被上訴人4,000元及自96年11月25日
    起至清償日止，按週年利率5%計算之利息，而駁回被上訴人
    其餘之訴，上訴人不服聲明上訴（被上訴人對其敗訴部分未
    提起上訴，已告確定），並上訴聲明：(1)原判決不利於上訴
    人部分廢棄；(2)上開廢棄部分，被上訴人在第一審之訴駁回
    。被上訴人則答辯聲明：上訴駁回。
四、兩造不爭執之事實
    上訴人以其持有被上訴人所簽發之本票，向臺灣板橋地方法
    院聲請對該本票准許強制執行，經該法院於87年9月18日以
    87年度票字第5268號裁定：「前述本票票面金額285,000元
    及自87年8月26日起至清償日止按年息6%計算之利息，准予
    強制執行。」，嗣經確定在案，上訴人乃持前述確定裁定，
    向本院聲請強制執行被上訴人之財產，本院以88年度執字第
    6098號受理，因被上訴人之薪資債權業經其他債權人聲請本
    院強制執行中，案號為87年度執字第14668號，本院乃將88
    年度執字第6098號強制執行事件併入87年度執字第14668號
    強制執行事件即系爭執行事件辦理之事實，業經本院調閱88
    年度執字第6098號給付票款強制執行卷查明無訛，堪予認定
    。
五、被上訴人主張於系爭執行事件本院執行處誤繕利息起算日，
    以致其後各次還款之本金及利息均發生錯誤，上訴人之債權
    應於94年10月清償完畢，但嗣後本院執行處又再函轉鐵路管
    理局繼續扣薪共4,000元，此即屬不當得利，上訴人應予返
    還。上訴人則抗辯本院執行處並無誤植，被上訴人所積欠之
    債務尚未清償完畢，尚欠債權餘額l8,863元等語。是本件之
    爭點在於系爭執行事件執行結果，上訴人是否有溢領之情事
    ？茲分述如下：
  (一)按「就債務人對於第三人之金錢債權為執行時，執行法院應
    發扣押命令禁止債務人收取或為其他處分，並禁止第三人向
    債務人清償。前項情形，執行法院得詢問債權人意見，以命
    令許債權人收取，或將該債權移轉於債權人。如認為適當時
    ，得命第三人向執行法院支付轉給債權人。」、「對於薪資
    或其他繼續性給付之債權所為強制執行，於債權人之債權額
    及強制執行費用額之範圍內，其效力及於扣押後應受及增加
    之給付。前項債務人於扣押後應受及增加之給付，執行法院
    得以命令移轉於債權人。但債務人喪失其權利或第三人喪失
    支付能力時，債權人債權未受清償部分，移轉命令失其效力
    ，得聲請繼續執行。並免徵執行費。」，強制執行法第115
    條第1項、第2項、第115條之1分別定有明文。故對於債務人
    對第三人金錢債權之執行，其執行方法可分為扣押命令、換
    價程序即收取命令、支付轉給命令、移轉命令，三種換價程
    序並不相同，其中移轉命令，乃執行法院以命令使執行債權
    人取得執行債務人對第三人之債權，屬債權讓與性質，此命
    令一經送達第三人，執行債權人即成為該債權之主體，而於
    薪資或其他繼續性給付之債權，則於將來薪資債權發生時，
    始生債權移轉之效力，但均仍須待第三人之清償行為；又支
    付轉給命令，則係執行法院代債務人收受第三人之給付後，
    轉給債權人，為一種間接之收取命令，執行法院既係代債務
    人收受第三人之給付，而非代債權人收受，於法院未轉給債
    權人之前尚不生已清償執行債權之效力（最高法院72年度台
    上字第4600號判決、臺灣高等法院暨所屬法院70年度法律座
    談會民事執行類第6號參照）。
  (二)查系爭執行事件本院執行處於87年9月28日對被上訴人對鐵
    路管理局之薪資債權發扣押命令，於87年12月3日對鐵路管
    理局核發支付轉給命令（誤繕「收取」，實際上為支付轉給
    ），於89年1月12日製作第2次分配表，其中上訴人除執行費
    2,275元外，獲分配48,480元，清償87年8月26日起至89年1
    月10日止之利息23,565元及本金24,915元，債權餘額260,08
    5元，兩造對此分配表均無異議，上訴人於89年2月24日領得
    該筆款項。本院執行處於91年2月25日製作第3次分配表，分
    配表上記載其中上訴人獲分配77,548元，清償「87年8月26
    日」起至90年4月9日之利息41,642元等，上訴人於91年6月6
    日領得77,548元。本院執行處於91年5月23日就被上訴人對
    第三人鐵路管理局之薪資債權，於上訴人等各債權人債權範
    圍內，按各債權人之債權比例，在被上訴人每月薪資3分之1
    範圍內，移轉予上訴人等各債權人，鐵路管理局於91年5月
    29日收受該移轉命令。被上訴人於93年6月15日具狀向本院
    執行處聲請停止執行扣薪，因債權業已清償完畢，94年7月8
    日具狀聲明異議，因利息計算錯誤，繼再向本院提起分配表
    異議之訴，嗣於95年4月20日又撤回起訴。本院執行處以96
    年1月19日函鐵路管理局依本院移轉命令辦理扣薪並移轉予
    債權人之事實，業經本院調閱87年度執字第14668號強制執
    行卷宗核閱屬實，自堪予認定。
  (三)上訴人至鐵路管理局領取之金額如下：92年4月25日142,637
    元、92年5月15日4,736元、92年6月16日4,737元、92年7月1
    5日4,738元、92年8月15日5,661元、92年9月15日5,658元、
    92年10月15日5,700元、92年11月15日5,651元、92年12月15
    日5,632元、93年1月15日4,551元、93年2月16日4,549元之
    事實，有交通部臺灣鐵路管理局綜合調度所98年3月30日綜
    調綜字第0980000459號函及其檢附之日期表1份可憑（見本
    院卷第208、209頁）。
  (四)鐵路管理局匯款至上訴人郵局帳戶之金額如下：93年3月15
    日4,547元、93年4月7日4,544元、94年6月8日7,475元、94
    年7月11日7,450元、94年8月9日7,445元、94年9月7日5,993
    元、94年10月7日5,188元、96年3月21日2,640元、96年4月
    13日1,300元之事實，有上訴人之郵局存簿影本可證（見本
    院卷第274、275、184頁）。
  (五)揆諸首揭說明，在支付轉給命令，於法院收受鐵路管理局交
    付之薪資扣款後，未轉給債權人之前尚不生已清償執行債權
    之效力，又被上訴人之薪資債權之移轉命令經送達鐵路管理
    局，於將來薪資債權發生時，始生債權移轉予上訴人之效力
    ，但仍須待鐵路管理局之清償行為，準此，在本院執行處核
    發支付轉給命令時，上訴人之第2次分配款48,480元於89 年
    2月24日領取，第3次分配款77,548元於91年6月6日領取，嗣
    後本院執行處核發移轉命令後，上訴人至鐵路管理局領取、
    鐵路管理局匯款至上訴人之金額與日期，詳如前所述，均應
    於前述各該日期，發生清償之效力。從而，上訴人所領取之
    被上訴人之薪資債權數額，於鐵路管理局96年3月21日匯款
    2,640元時，已全數清償上訴人之債權，上訴人並溢領其中
    之1,348元，且溢領鐵路管理局於96年4月13日所匯之1,300
    元，總計溢領2,648元，詳細計算方式如附表所示。
六、綜上所述，被上訴人基於不當得利之法律關係，請求上訴人
    給付2,648元，及自起訴狀繕本送達翌日即96年11月25日起
    至清償日止，按週年利率5%計算之利息，洵屬有據，應予准
    許，逾此範圍之請求，則無理由，爰予駁回。原審就上開准
    許部分為上訴人敗訴之判決，並依職權為假執行之宣告，並
    無不合，上訴意旨指摘原判決該部分不當，求予廢棄，為無
    理由，應予駁回，惟原判決命上訴人給付逾此範圍之部分，
    尚有未洽，上訴意旨指摘原判決此部分不當，求予廢棄，為
    有理由，爰由本院予以廢棄改判如主文第二項所示。
七、本件事證已臻明確，兩造其餘攻擊防禦方法及所提證據，經
    本院審酌後，認對於判決結果不生影響，爰不一一論列，併
    此敘明。
八、末按兩造應負擔之第一審、第二審訴訟費用額，依後附計算
    書確定為如主文第四項所示之金額。
九、據上論結，本件上訴為一部有理由、一部無無理由。依民事
    訴訟法第436條之1第3項、第449條第1項、第450條、第79條
    ，判決如主文。
中    華    民    國    98    年    6     月    30    日
                 民事第二庭    審判長法  官  李昆曄
                                     法  官  楊晉佳
                                     法  官  賴秀蘭
以上正本係照原本作成
本判決不得上訴
中    華    民    國    98    年    6     月    30    日
                                     書記官  李佩芳
附表：
┌─┬─┬─┬────┬────┬────┬───┬────┐
│年│月│日│計息天數│領取金額│償還本金│利息6%│未償餘額│
├─┼─┼─┼────┼────┼────┼───┼────┤
│89│01│10│     503│  48,480│  24,915│23,565│ 260,085│
├─┼─┼─┼────┼────┼────┼───┼────┤
│89│02│24│      45│        │        │ 2,108│（以本金│
│  │  │  │        │        │        │      │ 285,000│
│  │  │  │        │        │        │      │元計算）│
├─┼─┼─┼────┼────┼────┼───┼────┤
│91│06│06│     832│  77,548│  39,869│37,679│220,216 │
│  │  │  │        │        │        │（2,10│        │
│  │  │  │        │        │        │8＋35,│        │
│  │  │  │        │        │        │571） │        │
├─┼─┼─┼────┼────┼────┼───┼────┤
│92│04│25│     323│ 142,637│ 130,945│11,692│ 89,271 │
├─┼─┼─┼────┼────┼────┼───┼────┤
│92│05│15│      21│   4,736│   4,428│   308│ 84,843 │
├─┼─┼─┼────┼────┼────┼───┼────┤
│92│06│16│      31│   4,737│   4,305│   432│ 80,538 │
├─┼─┼─┼────┼────┼────┼───┼────┤
│92│07│15│      29│   4,738│   4,354│   384│ 76,184 │
├─┼─┼─┼────┼────┼────┼───┼────┤
│92│08│15│      31│   5,661│   5,273│   388│ 70,911 │
├─┼─┼─┼────┼────┼────┼───┼────┤
│92│09│15│      31│   5,658│   5,297│   361│ 65,614 │
├─┼─┼─┼────┼────┼────┼───┼────┤
│92│10│15│      30│   5,700│   5,376│   324│ 60,238 │
├─┼─┼─┼────┼────┼────┼───┼────┤
│92│11│15│      31│   5,651│   5,344│   307│ 54,894 │
├─┼─┼─┼────┼────┼────┼───┼────┤
│92│12│15│      30│   5,632│   5,361│   271│ 49,533 │
├─┼─┼─┼────┼────┼────┼───┼────┤
│93│01│15│      31│   4,551│   4,299│   252│ 45,234 │
├─┼─┼─┼────┼────┼────┼───┼────┤
│93│02│16│      32│   4,549│   4,311│   238│ 40,923 │
├─┼─┼─┼────┼────┼────┼───┼────┤
│93│03│15│      27│   4,547│   4,365│   182│ 36,558 │
├─┼─┼─┼────┼────┼────┼───┼────┤
│93│04│07│      23│   4,544│   4,406│   138│ 32,152 │
├─┼─┼─┼────┼────┼────┼───┼────┤
│94│06│08│     427│   7,475│   5,218│ 2,257│ 26,934 │
├─┼─┼─┼────┼────┼────┼───┼────┤
│94│07│11│      33│   7,450│   7,304│   146│ 19,630 │
├─┼─┼─┼────┼────┼────┼───┼────┤
│94│08│09│      29│   7,445│   7,351│    94│ 12,279 │
├─┼─┼─┼────┼────┼────┼───┼────┤
│94│09│07│      29│   5,993│   5,934│    59│ 6,345  │
├─┼─┼─┼────┼────┼────┼───┼────┤
│94│10│07│      30│   5,188│   5,157│    31│ 1,188  │
├─┼─┼─┼────┼────┼────┼───┼────┤
│96│03│21│     530│   2,640│   1,188│   104│全數清償│
│  │  │  │        ├────┼────┼───┼────┤
│  │  │  │        │   1,348│        │     0│    溢付│
├─┼─┼─┼────┼────┼────┼───┼────┤
│96│04│13│        │   1,300│        │     0│    溢付│
├─┴─┴─┴────┴────┴────┴───┴────┤
│總計溢付總額：2,648元                                     │
└─────────────────────────────┘
計算書
┌──────────────────────────┐
│              計         算         書              │
├────────┬──────────┬──────┤
│    項    目    │ 金額（新臺幣／元） │   支付人   │
├────────┼──────────┼──────┤
│第一審裁判費    │壹仟元              │被上訴人墊支│
├────────┼──────────┼──────┤
│第二審裁判費    │壹仟伍佰元          │  上訴人墊支│
├────────┼──────────┴──────┤
│    小   計     │貳仟伍佰元                        │
└────────┴─────────────────┘


司法院資訊處製作；財團法人民間司法改革基金會備份。
